臺灣高等法院臺中分院刑事判決　　　　 99年度上訴字第788號
上　訴　人　臺灣臺中地方法院檢察署檢察官
被　　　告　郭　
選任辯護人　林更祐律師
上列上訴人因被告違反戶籍法等案件，不服臺灣臺中地方法院98
年度訴字第3070號中華民國99年2月11日第一審判決（起訴案號
：臺灣臺中地方法院檢察署98年度偵字第12953號），提起上訴
，本院判決如下：
    主  文
原判決撤銷。
郭共同偽造公印文，處有期徒刑壹年貳月；扣案如附表所示之
物，均沒收。又收受贓物，處有期徒刑參月。主刑部分應執行有
期徒刑壹年參月。
    犯罪事實
一、郭因認偽造國民身分證及變造屬於特種文書之健保卡出售
    有利可圖，遂於民國97年7、8月間，邀集陳政祺（所犯共同
    偽造公印文、收受贓物等罪，業經臺灣臺中地方法院以97年
    度訴字第5069號判處應執行有期徒刑1年3月確定）與其基於
    意圖供冒用身分使用偽造國民身分證、偽造公印文及變造特
    種文書之共同犯意聯絡，欲偽造國民身分證、變造健保卡以
    牟取不法利益。郭遂於97年8月13日之前某時，在不詳地
    點，親自撰寫偽造身分證製作流程表1張交給陳政祺，並教
    導陳政祺偽造國民身分證與變造健保卡之技術，提供偽造、
    變造上開特種文書所需之設備、材料，且與某真實身分不詳
    之成年客戶基於上開共同犯意之聯絡，由該名客戶交付照片
    ，以供在陳政祺位於臺中巿西屯區○○路120巷25號608室之
    住處偽造國民身分證及變造健保卡。其後郭即於97年8月
    13日，在臺中市○○區○○路120巷25號608室內，與陳政祺
    利用上開成年客戶所交付之照片，共同著手同時偽造林志興
    名義之國民身分證及變造為林志興名義之健保卡。其等先偽
    造空白國民身分證待用，並於偽造之空白國民身分證正面，
    偽造「內政部印」之公印文1枚，且利用電腦填載林志興真
    正之個人基本資料，及將上述真實身分不詳之成年客戶所交
    付之照片打印在正面之照片欄，加上以不詳方法所取得真正
    防偽之透明視覺變化裝置後，再行護貝，而完成偽造林志興
    名義之國民身分證1枚；復利用郭事先以不詳方式所取得
    健保卡之真實卡體，在正面竄改成林志興之個人基本資料，
    印上前揭偽造林志興國民身分證所使用之相同照片，並以異
    物覆蓋晶片避免被讀取等方法，完成變造為林志興名義之健
    保卡1枚；而足生損害於戶政機關對於國民身分證、中央健
    康保險局對於健保卡核發管理之正確性，及林志興本人。
二、郭並另行單獨起意，明知某真實身分不詳之成年人所交付
    陳玉珍所有之國民身分證與健保卡各1枚，均為來源不明之
    贓物（原經陳玉珍置於其所騎用車號為KC5-831號機車之置
    物箱內，於97年8月11日22時50分許，在臺中市○區○○○
    街92號前，遭人撬開置物箱而失竊），仍於97年8月11日22
    時50分許前某時，在不詳地點加以收受，再轉交給亦有贓物
    認識之陳政祺持有。
三、嗣經警方持臺灣臺中地方法院所核發之搜索票，先於97年8
    月21日14時35分許，在臺中巿西屯區○○街162號前查獲陳
    政祺，從其駕用之車牌號碼9771-PS號自小客車內，扣得前
    述郭與陳政祺共同犯罪所得之物，即偽造之林志興名義國
    民身分證、變造成林志興名義之健保卡各1枚，與陳玉珍所
    失竊之國民身分證、健保卡各1枚，及郭所有交付陳政祺
    以供本件犯罪所用之身分證空白半成品5張、健保卡5張、透
    明視覺變化裝置7張、隨身碟1個、郭所親自撰寫之偽造身
    分證製作流程表1張等物；再經陳政祺同意後，帶同警方至
    臺中市○○區○○路120巷25號608室之住處搜索，又扣得郭
    所有交付給陳政祺以供本件犯罪所用或犯罪預備之YF26手
    壓臺、切卡機、鋼印機、號碼打印機、HP2600雷射印表機各
    1台、護貝膜2束、空白身分證1批、電腦主機（含螢幕）1套
    、透明視覺變化裝置3張、身分證影本1疊、相片光碟10張、
    裁切鐵塊1塊、鋼板2片、壓克力板2塊及護貝機1台等物；並
    因陳政祺為臺灣臺中地方法院以97年度訴字第5069號案審理
    時，供出上開與郭共犯等情節，始經查獲上情。
四、案經臺中市警察局移送臺灣臺中地方法院檢察署檢察官偵查
    起訴。
    理  由
一、證據能力部分：
  (一)按被告以外之人於審判外向法官所為之陳述，得為證據，刑
    事訴訟法第159條之1第1項定有明文。查其立法理由，乃被
    告以外之人（含共同被告、共犯、被害人、證人等）於法官
    面前所為之陳述（含書面及言詞），因其陳述係在法官面前
    為之，故不問係其他刑事案件之準備程序、審判期日或民事
    事件或其他訴訟程序之陳述，均係在任意陳述之信用性已受
    確定保障之情況下所為，因此該等陳述應得作為證據。故本
    件共犯陳政祺經臺灣臺中地方法院以97年度訴字第5069號案
    於98年2月6日審理時，當庭所提出之書面陳述即刑事陳述狀
    所載內容（見97年度訴字第5069號影卷第45頁反面至47頁）
    ，依上開規定，具有證據能力。
  (二)次按被告以外之人於偵查中向檢察官所為之陳述，除顯有不
    可信之情況者外，得為證據，刑事訴訟法第159條之1第2項
    定有明文。依現階段刑事訴訟法之規定，檢察官代表國家偵
    查犯罪、實施公訴，必須對於被告之犯罪事實負舉證之責，
    依法有訊問被告、證人及鑑定人之權，證人、鑑定人且須具
    結，實務運作上，偵查中檢察官向被告以外之人所取得之陳
    述，原則上均能遵守法律規定，不致違法取供，其可信性極
    高。又刑事訴訟法並無檢察官於偵查中訊問證人時，應予被
    告詰問機會之規定，故證人於檢察官偵查中訊問時未經被告
    進行詰問，仍有證據能力（最高法院96年度台上字第2786號
    判決意旨參照）。查本案證人陳政祺、江燕鴻、陸素月、馬
    濟銘、蔡長益等人於檢察官訊問時具結後所為之陳述，未見
    受任何不當外力干擾或為檢察不法取供，被告郭及其選任
    辯護人於本院審理時，亦未主張檢察官有何違背法定程序而
    對上述5名證人取供之情形，則依前開說明，證人陳政祺、
    江燕鴻、陸素月、馬濟銘、蔡長益等人於檢察官訊問時具結
    之陳述，即均有證據能力；選任辯護人稱陳政祺部分應無證
    據能力等語，尚非可採。
  (三)遞按照相機拍攝之照片，係依機器之功能，攝錄實物形貌而
    形成之圖像，除其係以人之言詞或書面陳述為攝取內容，並
    以該內容為證據外，照片所呈現之圖像，並非屬人類意思表
    達之言詞或書面陳述，當不在刑事訴訟法第159條第1項所規
    定「被告以外之人於審判外之言詞或書面陳述」之範圍內，
    其有無證據能力，自應與一般物證相同，端視其取得證據之
    合法性及已否依法踐行證據之調查程序，以資認定（最高法
    院97年度台上字第3854號判決意旨參照）。本案卷附警方查
    獲陳政祺後，所拍攝從其側背包、駕用之自小客車內與住處
    起出前開扣押物之現場照片、扣押物照片，均非供述證據，
    而無傳聞法則之適用。惟上開照片乃警方調查本案，依法利
    用相機採證而拍攝取得，與被告郭前揭犯罪事實具有關聯
    性，被告及選任辯護人亦不爭執其取得之合法性，且經本院
    依法對當事人提示並告以要旨而踐行調查程序，故有證據能
    力。
  (四)復按法院或檢察官依刑事訴訟法第208條規定囑託醫院、學
    校或其他相當之機關、團體為鑑定時，祇須其以言詞或書面
    提出之鑑定報告，符合刑事訴訟法第206條第1項、第208條
    所規定之形式要件，即具有證據能力，此即屬於刑事訴訟法
    第159條第1項所稱「法律有規定」之特別情形。又刑事訴訟
    之鑑定，為證據調查方法之一種，係指由具有特別知識經驗
    之人或機關，就特別需要特殊知識經驗之事項，予以鑑識、
    測驗、研判及斷定，供為法院或檢察官認定事實之參考。刑
    事訴訟法第198條規定：「鑑定人由審判長、受命法官或檢
    察官就下列之人選任一人或數人充之：一、就鑑定事項有特
    別知識經驗者。二、經政府機關委任有鑑定職務者。」第20
    8第1項前段規定：「法院或檢察官得囑託醫院、學校或其他
    相當之機關、團體為鑑定」即本此旨。是上級檢察機關首長
    基於辦案實務需要，函示指定某類特殊案件之待鑑事項，囑
    託某一或某些特別具有該項專門知識經驗之機關，予以鑑定
    ，並非法所不許。從而，警察機關逕依該函示辦理，按諸檢
    察一體及檢察官指揮調、偵查之原則，難認於法不合（最高
    法院96年度台上字第4177號判決意旨參照）。本件扣案之林
    志興名義國民身分證1枚，經內政部警政署刑事警察局（下
    稱刑事警察局）鑑定後，由該局所出具之鑑定書（見97年度
    偵字第19829號影卷第91至92頁），係臺中巿警察局依照上
    級檢察機關首長函示指示送請該局進行鑑定所得，並已載明
    其鑑定方法與鑑驗之結果，而符合鑑定報告之法定記載要件
    ，參照上開說明，具有證據能力。
  (五)再按被告以外之人於審判外之陳述，雖不符刑事訴訟法第15
    9條之1至同條之4之規定，而經當事人於審判程序同意作為
    證據，法院審酌該言詞陳述或書面陳述作成時之情況，認為
    適當者，亦得為證據；當事人、代理人或辯護人於法院調查
    證據時，知有第159條第1項不得為證據之情形，而未於言詞
    辯論終結前聲明異議者，視為有前項之同意；乃該法第159
    條之5所明定。本件除上述具有證據能力之部分外，其餘在
    下列判決理由中所臚列被告以外之人於審判外之陳述經援引
    為證據者（包括各項書證），因檢察官、被告及其辯護人於
    本院辯論終結前，對於證據能力均不爭執，本院審酌各該證
    據作成時之狀態，也未見有非法取得之情形，且適合作為本
    案之證據使用，故依上開刑事訴訟法所定，亦均有證據能力
    。
  (六)陳政祺於97年8月21日14時35分許為警查獲後，經警方從其
    駕用之車牌號碼9771-PS號自小客車內，及在其住處所扣得
    詳如附表所示之物，並非供述證據，而無傳聞法則之適用。
    惟此等物品乃警方依法所扣得，且與被告郭前揭犯罪事實
    具有關聯性，自有證據力。
  (七)以陳政祺名義於98年11月10日所製作寄送給原審法院之書信
    1件（見原審卷第89至90頁），雖該書信之末所按捺指印1枚
    ，經本院送請刑事警察局鑑定之結果，與該局檔存陳政祺指
    紋卡之右拇指指紋相符，此有該局99年6月11日刑紋字第099
    0076247號鑑定書1份附卷可稽（見本院卷第44至47頁）。惟
    其中所書寫之內容是否為陳政祺之筆跡，則因無陳政祺之其
    他字跡，及陳政祺經本院傳喚、拘提無著，而未到庭使其書
    寫橫式簽名字跡，致無從予以鑑定等情節，同有上開鑑定結
    果在卷足憑。則是否確為陳政祺所製作、如何製作、有無受
    到其他非法因素所影響而製作等事項，既均無從查考，即無
    從認係陳政祺本於自由意志在合法之狀態下所為。故此份被
    告以外之人於審判外之陳述，非僅無證據能力而已，更因不
    能認係確為陳政祺所為之書面陳述，而不能作為彈劾證據使
    用，無從憑以檢驗前揭陳政祺具有證據能力之各項言詞及書
    面陳述之可信性，應予敘明。
二、實體方面：
  (一)訊據被告郭雖供承陳政祺係其前所經營通訊行之員工，陳
    政祺為警查獲時，經警方所扣得之偽造身分證製作流程表1
    張乃其所抄寫，其並有為陳政祺於偵查中委請律師辯護等情
    節，惟矢口否認前揭犯行，辯稱：其完全不知陳政祺曾為前
    揭犯行，更無教導陳政祺偽造國民身分證及變造健保卡之技
    術，亦無提供任何設備、材料給陳政祺；又其係某日中午至
    所經營之通訊行，要案外人張少威、陳政祺外出買飲料來喝
    ，經張少威、陳政祺等人請其幫忙抄寫上開紙張，其因不諳
    電腦軟體，認為所代抄寫者係破解網路遊戲密碼之操作流程
    ，主觀上根本不知此係偽造身分證之製作流程表；且其曾遭
    案外人傅麟斯、馬濟銘等人恐嚇取財及妨害自由，而對傅麟
    斯等人提出告訴，致與傅麟斯等人結怨，陳政祺適為傅麟斯
    之小弟，故遭陳政祺設詞陷害；另其所以為陳政祺委任律師
    ，則係受張少威之請託云云。
  (二)本院查：
  1.陳政祺為警持搜索票於97年8月21日14時35分許，在臺中巿
    西屯區○○街162號前查獲，從其駕用之車號9771-PS號自小
    客車內，扣得林志興名義國民身分證、健保卡各1枚、陳玉
    珍之國民身分證、健保卡各1枚、身分證空白半成品5張、健
    保卡5張、透明視覺變化裝置7張、隨身碟1個、偽造身分證
    製作流程表1張等物；再經陳政祺同意，至其臺中市○○區
    ○○路120巷25號608室之住處搜索，復扣得YF26手壓臺、切
    卡機、鋼印機、號碼打印機、HP2600雷射印表機各1台、護
    貝膜2束、空白身分證1批、電腦主機（含螢幕）1套、透明
    視覺變化裝置3張、身分證影本1疊、相片光碟10張、裁切鐵
    塊1塊、鋼板2片、壓克力板2塊及護貝機1台等事實，有臺灣
    臺中地方法院搜索票、臺中巿警察局搜索扣押筆錄、扣押物
    品目錄表、扣押物照片、現場照片等（見中巿警刑字第0970
    062782號影卷第9、12至16、19至22頁）及上開各項扣押物
    在案可證。
  2.警方所扣得陳玉珍之國民身分證與健保卡各1枚，原為陳玉
    珍置於其所騎用車號為KC5-831號機車之置物箱內，於97年8
    月11日22時50分許，在臺中市○區○○○街92號前，遭人撬
    開置物箱而失竊等情節，業據證人陳玉珍於警詢時陳述甚明
    （見中巿警刑字第0970062782號影卷第4頁反面至7頁），確
    屬贓物無誤。而扣案林志興名義之國民身分證及健保卡各1
    枚，均非林志興所有，林志興也不認識上開國民身分證及健
    保卡上所示照片之人等事實，亦據真正之林志興於警詢時陳
    述明確（見97年度偵字第19829號影卷第60頁）；且該枚國
    民身分證經刑事警察局鑑定之結果，除透明視覺變化裝置部
    分判係真實外，其餘模鑄水印、紙卡控管號碼、透明臺灣外
    形輪廓圖案及內政部印等部分，判係偽造之事實，有該局97
    年9月23日刑鑑字第0960129056號鑑定書1份附卷可憑（見上
    開偵查影卷第91至94頁）；另健保卡1枚經中央健康保險局
    之保固廠商東元電機股份有限公司鑑定結果，認其卡體為健
    保卡真實卡體，但該枚健保卡上所載顯性資料（即林志興之
    個人基本資料），印刷字型非習用，係變造，且晶片表面被
    異物覆蓋，企圖避免被讀取等事實，則有中央健康保險局中
    區分局以97年9月22日健保中承三字第0970063864號函所檢
    送之證明書1件在卷足參（見上開偵查影卷第97至99頁）。
    是上述扣案林志興名義之國民身分證及健保卡各1枚，分經
    偽造及變造而來，足生損害於戶政機關對於國民身分證、中
    央健康保險局對於健保卡核發管理之正確性及林志興本人，
    要無疑義。再者，前揭陳政祺如何偽造國民身分證、公印文
    及變造健卡保，又收受贓物等犯罪事實，除被告郭確與陳
    政祺共犯之事證及理由詳待後述外，其餘均經陳政祺於其被
    訴違反戶籍法之案件中自白認罪在卷（見中巿警刑字第0970
    062782號影卷第2至4頁，97年度偵字第19829號影卷第23至
    25、33至34、109至112頁，97年度訴字第5069號影卷第10頁
    反面、18頁反面、22頁反面、45頁反面、53頁），核與上開
    各項調查所得相符；陳政祺並已由臺灣臺中地方法院以97年
    度訴字第5069號就其所犯偽造公印文、收受贓物等2罪，分
    別判處有期徒刑1年2月、3月，應執行有期徒刑1年3月確定
    ，此有上開判決及臺灣高等法院被告前案紀錄表等各1份附
    卷可明（見本院卷第60至62、65至68頁）。
  3.惟被告郭係於97年7、8月間邀陳政祺共同偽造國民身分證
    及變造健保卡，以出售牟利，並於97年8月13日前某時，撰
    寫扣案之偽造身分證製作流程表1張給陳政祺，教授陳政祺
    偽造之技術，且提供偽造上開特種文書所需之設備、材料等
    物；陳政祺所犯收受贓物罪部分，即係被告郭將前述陳玉
    珍所有之國民身分證與健保卡各1枚，連同上開偽造特種文
    書所需之設備、材料等物，一併交付給陳政祺持有；扣案林
    志興名義之國民身分證、健保卡各1枚，則為被告郭與陳
    政祺於97年8月13日，在陳政祺位於臺中市○○區○○路120
    巷25號608室之住處內，共同偽造及變造所得；及陳政祺前
    因有意獨自扛下本案罪責，故於為警查獲後，隨便編造與1
    名綽號「阿成」之人共犯，然因被告郭於偵查中曾出資為
    其委任律師，案經起訴至法院後則否，陳政祺方供出上述詳
    情等情節，業據陳政祺於臺灣臺中地方法院97年度訴字第50
    69號案於98年2月6日審理時，當庭提出刑事陳述狀敘述明確
    （見97年度訴字第5069號影卷第45頁反面至47頁），並於本
    案檢察官訊問時一再結證在卷（見98年度偵字第12953號卷
    第7、15、24至25頁）。
  4.而上開陳政祺所證述被告郭於偵查中出資為其委任律師乙
    節，業據陳政祺之母陸素月、陳政祺前揭案件偵查中之辯護
    律師江燕鴻、帶領陸素月前往委任律師之馬濟銘及被告郭
    前所經營通訊行之員工蔡長益等人，先後於本案偵查中結證
    在卷（見98年度偵字第12953號卷第15至16、23至24、27 至
    28頁），互核相符，顯屬事實；況被告前於偵查中雖矢口否
    認此事，然至本院審理時亦已供承確有支付陳政祺偵查中之
    律師費用無誤（見本院卷第23頁）。又通觀本案卷證，陳政
    祺與被告之間，未見有何嫌隙或被告積欠陳政祺債務之糾葛
    ；故被告於警詢時自述陳政祺係其通訊行以前之員工，經常
    遲到，其曾因而特別準備打卡鐘1個，此外即無其他結怨及
    瓜葛等語（見中巿警刑字第0980037384號卷第1頁反面），
    應屬實可採。準此以觀，被告與陳政祺之間既無難解之仇恨
    ，陳政祺即無任意設詞構陷被告之動機，尤其被告還為陳政
    祺出資委任律師辯護，此依一般為人處世之經驗法則，陳政
    祺感激猶嫌不及，豈可能故冒被追訴偽證罪責之風險，惡意
    牽扯被告，使受無妄之災。故陳政祺前揭所為不利於被告之
    證述，顯極具可信性。
  5.再者，陳政祺所證述扣案之偽造身分證製作流程表1張（見
    中巿警刑字第0970062782號影卷第18頁），乃被告所撰寫乙
    節，業據被告供承屬實（見98年度偵字第12953號卷第25頁
    、原審卷第107頁、本院卷第22頁），亦得有證明。而扣案
    之偽造身分證製作流程表1張，不僅攸關能否完成偽造國民
    身分證之技術而已，復因事涉前揭犯罪，對陳政祺或其共犯
    而言，極為重要，絕無可能任意使非共犯之人代為抄寫，或
    可以參與見聞，致輕易曝露犯行。今被告即為執筆之人，卻
    為警從陳政祺處查獲，可見陳政祺前揭所言乃被告教導其偽
    造技術，並提供偽造國民身分證及變造健保卡所需要之設備
    、材料等證詞，確有所本，尚無瑕疵可指，厥為事實無誤。
    且扣案以林志興名義所偽造之國民身分證、變造之健保卡各
    1枚，均係貼用相同之照片，顯見被告尚與提供該照片成年
    客戶具有共同犯意之聯絡。
  6.被告及其選任辯護人雖均辯解略以：被告所以抄寫扣案之偽
    造身分證製作流程表1張，係受案外人張少威及陳政祺之請
    求所致，且因被告本身不熟悉電腦軟體，當時以為所抄寫之
    內容僅係破解網路遊戲密碼之操作流程；又被告曾遭案外人
    傅麟斯、馬濟銘等人恐嚇取財及妨害自由，而對傅麟斯等人
    提出告訴，致與傅麟斯等人結怨，陳政祺適為傅麟斯之小弟
    ，故遭陳政祺設詞陷害；並舉證人蔡長益於原審為證以實其
    說（見原審卷第73頁反面至81頁）。然查：
  (1)證人蔡長益於原審證述該通訊行內有影印機（見原審卷第79
    頁反面），既有影印機，偽造身分證製作流程表復係供本件
    犯罪所用，且為證明陳政祺前揭犯行之重要證據，陳政祺竟
    捨影印機不就，反而費時抄寫，不僅容易滋生錯誤，還任意
    交付不相干之人代為抄寫，凡此均嚴重違反一般經驗法則，
    而難認實在。故蔡長益所證述其有目睹被告為張少威、陳政
    祺等人抄寫扣案之偽造身分證製作流程表等語，是否屬實，
    顯有多加斟酌、檢驗之必要，尚難輕信。
  (2)又證人蔡長益經檢察官提示扣案之偽造身分證製作流程表1
    張後，明白證述其中之內容應與電腦遊戲破解程式無關（見
    原審卷第77頁反面）；且其亦證述不知被告平常有無在玩電
    腦遊戲，不知被告使用電腦幾年（見原審卷第77頁正面）；
    顯然證人蔡長益對於被告之電腦知識及被告就軟體應用之熟
    稔程度，一無所悉，自無從認知被告是否以為此係電腦遊戲
    破解程式。乃其竟於辯護人為主詰問時，遽爾證述：「（辯
    護人問：郭穎在寫這張手寫稿時，他不知道這是偽造身分證
    的製造流程？）他不知道，他應該是認為是他們所講的破解
    遊戲而已。」等語（見原審卷第74頁反面），而充分表露其
    不問事實曲意迴護被告之偏頗心態。此等證詞之可信性堪虞
    ，不言可喻。
  (3)證人蔡長益雖於原審證述：陳政祺曾於98年10月2、3日左右
    ，與其見面，因其係98年10月5日返回大陸，當時陳政祺向
    其告知是馬濟銘允諾給陳政祺新臺幣（下同）20萬元，要陳
    政祺誣指被告參與共犯，陳政祺因缺錢使用，才故意謊稱被
    告與其共犯，惟事後馬濟銘並無給付上述金額，陳政祺甚感
    後悔云云（見原審卷第78頁）。然蔡長益同時亦有證稱：陳
    政祺並未託其將上情通知被告，因此事與其無關，且其亦不
    清楚被告何以知其有上開與陳政祺接觸乙事，而聲請其到庭
    為證（見原審卷第79頁）。復觀全案卷證，並無任何證據資
    料可認陳政祺曾於何時地將上述與蔡長益接觸之事通知被告
    。則被告焉能知悉陳政祺有與蔡長益前揭接觸之情節，還能
    進一步確認其遭陳政祺與傅麟斯、馬濟銘等人陷害，而迅於
    98年11月5日具狀聲請蔡長益為證（見原審卷第48至49頁）
    ，以調查此事？其理不合甚明。換言之，因蔡長益之證詞存
    有上開矛盾，不符論理法則，故其證述與陳政祺上開接觸之
    情節，是否憑空捏造，即存有重大疑義。
  (4)再證人蔡長益於原審證稱：其約於97年11月間受讓被告所經
    營之通訊行，至今只給付被告1萬元，尚欠約7萬元，後於98
    年3月底頂讓給他人（見原審卷第80頁反面至81頁），核與
    被告於偵查及原審所供述確有將其通訊行轉讓給蔡長益，蔡
    長益尚未付清對價等情節（見98年度偵字第12953號卷第28
    頁、原審卷第108頁反面），大致相符。是證人蔡長益因仍
    積欠被告上述債務未償，依一般經驗法則，自更加深其前揭
    證詞恐有不實迴護被告之疑慮。
  (5)另被告所辯解其與案外人傅麟斯及馬濟銘等人之糾葛，傅麟
    斯等人業經無罪判決確定，此有臺灣臺中地方法院98年度訴
    字第3261號、本院99年度上訴字第1412號等判決存卷可參（
    （見本院卷第113至133頁），且除證人蔡長益上開存有瑕疵
    之證詞外，本案並無其他事證可認陳政祺與傅麟斯、馬濟銘
    等人間存有何等勾結，故被告謂其係遭陳政祺與傅麟斯等人
    合謀陷害之說法，實嫌穿鑿附會，自不足取。
  (6)案經綜合以上各節加以判斷後，可知證人蔡長益於原審所為
    之證詞，不足予被告有利之判斷，被告上開所辯解扣案之偽
    造身分證製作流程表1張係其不知情下所抄寫，及其因與傅
    麟斯等人之糾紛，致遭陳政祺設詞陷害云云，容非可採。
  7.證人陳政祺在其被訴案件中，於97年8月22日警詢時供述：
    當初是「阿成」教伊製作偽造身分證及健保卡後，又販賣製
    造身分證件等機器給伊，並稱等伊賺錢後再陸續給錢即可（
    見中巿警刑字第0970062782號影卷第2至3頁），同日經檢察
    官訊問、97年9月23日警詢及97年10月13日檢察官訊問時，
    大致仍為相同之供述（見97年度偵字第19829號影卷第23至
    24、33至34、109至112頁）；且於本案98年6月17日偵查時
    ，曾證述：「（問：關於馬濟銘的證述，有無意見？）沒有
    意見，當初張少威跟我講說老闆是郭。」、「（問：郭
    有無指示你做什麼事？）沒有，因為張少威跟我說錢都是郭
    出的。」、「（問：張少威是做什麼？）他可能是負責接
    洽製作偽造身分證的客戶。」等語（見98年度偵字第12953
    號卷第24至25頁），而與前揭證人陳政祺所證述如何與被告
    郭共犯等情節，顯有不符。惟按證人之陳述有部分前後不
    符，或相互間有所歧異時，究竟何者為可採，法院仍得本其
    自由心證予以斟酌，非謂一有不符或矛盾，即應認其全部均
    為不可採信（最高法院74年度台上字第1599號判例要旨參照
    ）。查：
  (1)證人陳政祺雖經本院傳、拘無著，且已因案在通緝中（見本
    院卷第63、86至89、139頁），所在不明，而未到庭。然其
    最初所供述與「阿成」共犯等情節，並無其他佐證可資憑認
    ；但前開證述被告郭方係邀其共同偽造國身分證、變造健
    保卡以出售牟利，交付被害人陳玉珍所失竊之贓物予伊，又
    撰寫扣案之偽造身分證製作流程表教導其如何偽造之技術，
    並提供偽造所需之設備、材料，及為其委任律師辯護等情節
    ，業有相關積極證據經調查屬實，且上開被告及辯護人所為
    辯解尚不足參採等各節，均見前述，是陳政祺所證述被告郭
    共犯前揭情節等語，顯為真實而可採信。其初始所指「阿
    成」之人，應即如其於何以改稱被告為共犯時所述，乃最初
    有意獨自扛下本案罪責時而虛構者，則陳政祺所言有關「阿
    成」之說法，既不實在，自無可為被告有利之認定。
  (2)證人陳政祺在本案於98年6月17日偵查時，雖再帶入案外人
    張少威，似指張少威亦參與共犯，及有被告郭未指示其做
    何事之說法，亦與上開不利於被告郭之證詞，不能完全契
    合。然陳政祺於98年6月17日偵查時，在上開證詞中，仍強
    調：「（問：當初都是郭教我的，在我被收押的案子裡面
    ，有一張製作身分證製作流程表，是郭所寫的。」等語（
    見98年度偵字第12953號卷第24至25頁），與先前所為不利
    於被告之證詞，初無二致。所指張少威之部分，因通觀全案
    卷證，尚乏其他必要之證據可予核實，當無從僅因陳政祺偶
    然出現此項說法之唯一證據，即足認定張少威也屬共犯。至
    其所謂被告郭未指示其做何事之說法，參前揭調查之所得
    ，顯不可採，而無足影響本院對被告前揭犯行之認定。
  8.選任辯護人復為被告辯稱：證人陳政祺指稱被告約於97年8
    月間教伊製作偽造身分證，但陳政祺在自己所涉違反戶籍法
    等案件中，卻早已與共犯黃榮華明白坦承，貼有黃榮華照片
    之偽造「陳俊宇」名義身分證及汽車駕照，已於97年6月中
    旬由陳政祺偽造完成，故上開陳政祺所稱被告於97年8月間
    教其如何偽造之說法，顯然不實等語（見本院卷第27頁）。
    惟參卷附臺灣臺中地方法院97年度訴字第5069號確定判決（
    見本院卷第65至68頁），並未認定陳政祺與黃榮華之間，有
    何共犯之關係。又該判決之犯罪事實欄二之(一)係載「黃榮華
    因缺錢花用，由徐正杰（由本院另行審結）邀請擔任人頭，
    並為下列行為：(一)徐正杰於九十七年六月中旬某日，指示
    黃榮華以劉啟全之名義，先至臺中市○○路一四九號之富麗
    數位影像館照像後，再至臺中市○○路某處，該其所拍攝之
    證照像片光碟、相片交付予徐正杰，再由徐正杰單獨交予阿
    成偽造證件集團，於不詳時、地，以不詳之方法偽造完成印
    有黃榮華相片、記載『陳俊宇』名義偽造國民身分證，以及
    貼有相同黃榮華照片之偽造『陳俊宇』名義汽車駕駛執照。
    」另該犯罪事實欄二之(四)則記載「嗣警因查獲陳政祺後，扣
    得一批偽造證件所用之相片資料及身分證影本，發現有用劉
    啟全名義所拍攝之黃榮華本人相片檔案，依該照片檔案上所
    留之電話，查知照片之人係黃榮華」；亦非認定貼有黃榮華
    照片之偽造「陳俊宇」名義身分證及汽車駕照，係於97年6
    月中旬由陳政祺偽造完成。而警方縱有於查獲陳政祺後，從
    扣案物中，發現有用劉啟全名義所拍攝之黃榮華本人相片檔
    案，依該照片檔案上所留之電話，查知照片之人係黃榮華等
    事實，然此等設備、材料乃被告所備而交付給陳政祺之事實
    ，前已敘明，要非可認上開貼有黃榮華照片之偽造「陳俊宇
    」名義身分證及汽車駕照，係於97年6月中旬由陳政祺所偽
    造完成。故選任辯護人此部分辯護意旨，亦於本院前所認定
    被告確有本件犯行之事實，不生影響。
  9.末查，本件於原法院審理中，雖有署名為陳政祺之書信1封
    ，於98年11月10日寄達原審法院（見原審卷第89至90頁），
    惟此封於審判外之書面陳述，非僅不具證據力，且是否即係
    陳政祺所製作，無從認定，自無可以之彈劾前揭證人陳政祺
    所為不利於被告之證詞，此除於前揭證據能力之部分已予詳
    述外，並再附此敘明。
  10.綜上所述，本件事證明確，前揭被告與陳政祺共同違反戶籍
    法、偽造公印文、變造特種文書及收受贓物等犯行，均已足
    可認定；至被告所為否認本件犯行之各項辯解，洵非實情，
    不足採信。
  (三)論罪科刑部分：
  1.按「刑法學理上所稱法規競合（法條競合），係指單一行為
    ，發生單一之犯罪結果，與數個刑罰法律規定之犯罪構成要
    件全部或一部符合，因法規之錯綜關係，致同時有數個法規
    競合適用時，祇能依(1)重法優於輕法。(2)特別法優於普通法
    。(3)基本法優於補充法。(4)全部法優於一部法。(5)狹義法優
    於廣義法等原則，選擇一個最適當之法規作為單純一罪予以
    論處而排斥其他法規之適用。惟其中之『特別法優於普通法
    』原則，應排除普通法較特別法處罰為重者，即普通法之處
    罰較特別法之處罰為重時，仍應適用『重法優於輕法』之原
    則，此乃法律當然之解釋。至於法規競合，既係因其一個犯
    罪行為，同時有符合該犯罪構成要件之數個法規可適用，則
    於行為時若無法規競合之情形，迨於行為後始制定較普通法
    處罰為重之特別法，基於前揭罪刑法定原則，自無適用行為
    後始制定之較重處罰之特別法之餘地；此與刑法第二條第一
    項但書，因有利於行為人而為罪刑法定原則例外之情形不同
    ，不可不辨。再按國民身分證原屬刑法第二百十二條之特種
    文書，而戶籍法於民國九十七年五月二十八日增訂公布第七
    十五條第一項，規定：『意圖供冒用身分使用，而偽造、變
    造國民身分證，足以生損害於公眾或他人者，處五年以下有
    期徒刑、拘役或科或併科新台幣五十萬元以下罰金』；依其
    內容，關於國民身分證部分，應屬刑法第二百十二條之特別
    規定，至於刑法第二百十八條第一項之偽造印章、印文罪，
    並未修正，且與戶籍法第七十五條第一項之構成要件不同，
    自難謂戶籍法第七十五條第一項係刑法第二百十八條第一項
    之特別法。」（最高法院97年度台上字第5114號判決要旨參
    照）。次按，「全民健康保險卡」係被保險人參與全民健康
    保險，得以獲取醫療保健服務之資格證明，與刑法第212條
    「關於品行、能力、服務或其他相類之證書」相當（參酌臺
    灣高等法院暨所屬法院87年法律座談會刑事類提案第6號研
    討結果）。
  2.核被告郭所為，係犯戶籍法第75條第1項之意圖供冒用身
    分使用而偽造國民身分證、刑法第212條之變造特種文書、
    第218條第1項之偽造公印文及第349條第1項之收受贓物等罪
    。被告就上開所犯，除收受贓物之部分外，其餘與陳政祺及
    前揭提供照片之該名成年客戶間，均有犯意聯絡及行為分擔
    ，為共同正犯。又被告係於97年8月13日，在臺中市○○區
    ○○路120巷25號608室內，與陳政祺共同著手同時偽造林志
    興名義之國民身分證及變造林志興名義之健保卡，並為完成
    偽造上述國民身分證以供冒用身分使用，而偽造「內政部印
    」之公印文1枚，係以一行為同時觸犯除上開收受贓物部分
    以外之其他3罪名，構成異種想像競合犯，應依刑法第55條
    之規定，從一重依刑法第218條第1項之偽造公印文罪處斷。
    再者，被告上開所犯偽造公印文與收受贓物等2罪間，因犯
    意各別，行為互殊，應分論併罰。
  3.原判決以證人陳政祺先後陳述不一或有矛盾，即未詳細勾稽
    全案卷證，遽為被告有利之判斷，且以署名為陳政祺而於98
    年11月10日寄達原審法院之書信1封，彈劾證人陳政祺所為
    不利於被告證詞之可信性，致為被告無罪之判決，尚有未合
    ；檢察官上訴指摘依前述各項積極證據足為被告有罪之認定
    ，為有理由，故本件應由本院撤銷改判。爰審酌被告所為，
    嚴重破壞公文書之信用性，以牟取不法利益，相當危害社會
    治安，且觀扣案證物之規模，顯見被告已具有偽造、變造上
    開特種文書之相當技術，若非經及時查獲，勢將造成重大危
    害，並再斟酌被告涉案甚深，案係經其主導後，陳政祺始加
    入共犯，且陳政祺就上開所犯2罪業經另案判處有期徒刑1年
    2月及3月，應執行有期徒刑1年3月確定，及考量被告犯罪之
    動機、目的、方法、手段、犯後態度不佳等一切情狀後，就
    其所犯2罪分別量處如主文第2項所示之刑，並定其應執行之
    刑。扣案如附表編號1所示之物，即偽造之林志興名義國民
    身分證、變造為林志興名義之健保卡各1枚，乃被告犯罪所
    得之物，爰依刑法第38條第1項第3款之規定，予以沒收，至
    上開偽造國民身分證上所偽造之「內政部印」公印文1枚，
    因已將該枚偽造之國民身分證予以沒收，即無再宣告沒收之
    必要；另附表編號2所示之身分證空白半成品5張、健保卡5
    張、透明視覺變化裝置7張（在車號9771-PS號自小客車內所
    扣得）、隨身碟1個、偽造身分證製作流程表1張，及YF26手
    壓臺、切卡機、鋼印機、號碼打印機、HP2600雷射印表機各
    1台、護貝膜2束、空白身分證1批、電腦主機（含螢幕）1套
    、透明視覺變化裝置3張（在陳政祺住處所扣得）、身分證
    影本1疊、相片光碟10張、裁切鐵塊1塊、鋼板2片、壓克力
    板2塊、護貝機1台等物，乃被告與陳政祺所有供本件犯罪所
    用或犯罪預備之物，此業據陳政祺供明在卷可憑，爰依刑法
    第38條第1項第2款之規定，併予宣告沒收。此外，陳政祺於
    97年8月21日14時35分許，在臺中巿西屯區○○街162號前為
    警查獲時，尚有經扣得行動電話1支，因未見與本件犯罪有
    何關聯，故不予諭知沒收。
據上論斷，應依刑事訴訟法第369條第1項前段、第364條、第299
條第1項前段，戶籍法第75條第1項，刑法第28條、第212條、第2
18條第1項、第349條第1項、第55條、第51條第5款、第38條第1
項第2款、第3款，刑法施行法第1條之1第1項、第2項前段，判決
如主文。
本案經檢察官許睦坪到庭執行職務。
中    華    民    國   100    年    2     月    24    日
            刑事第九庭  審判長法  官  江  德  千
                              法  官  陳  宏  卿
                              法  官  莊  深  淵
以上正本證明與原本無異。
偽造公印文部分，得上訴。
收受贓物部分，不得上訴。
如不服本判決應於收受送達後十日內向本院提出上訴書狀，其未
敘述上訴之理由者，並得於提起上訴後十日內向本院補提理由書
（均須按他造當事人之人數附繕本）「切勿逕送上級法院」。
                              書記官  陳  振  海
中    華    民    國   100    年    3     月     1    日
附表：
┌──┬───────────────────────┐
│編號│          應沒收物名稱及數量                  │
├──┼───────────────────────┤
│1   │偽造之林志興名義國民身分證、變造為林志興名義之│
│    │健保卡各1枚。                                 │
├──┼───────────────────────┤
│2   │身分證空白半成品5張、健保卡5張、透明視覺變化裝│
│    │置7張（在車號9771-PS號自小客車內所扣得）、隨身│
│    │碟1個、偽造身分證製作流程表1張、YF26手壓臺、切│
│    │卡機、鋼印機、號碼打印機、HP2600雷射印表機各1 │
│    │台、護貝膜2束、空白身分證1批、電腦主機（含螢幕│
│    │）1套、透明視覺變化裝置3張（在陳政祺住處所扣得│
│    │）、身分證影本1疊、相片光碟10張、裁切鐵塊1塊、│
│    │鋼板2片、壓克力板2塊、護貝機1台。             │
└──┴───────────────────────┘